臺灣臺北地方法院刑事裁定　　　　　　　93年度聲判字第96號
　　聲　請　人　良維科技股份有限公司
　　代　表　人　謝光齡
　　代　理　人　趙國生律師
　　被　　　告　甲○○
　　　　　　　　乙○○
上列聲請人因告訴被告等詐欺案件，不服臺灣高等法院檢察署檢
察長駁回再議之處分（93年度上聲議字第1854號），聲請交付審
判，本院裁定如下：
      主  文
聲請駁回。
      理  由
一、按告訴人不服上級法院檢察署檢察長或檢察總長認再議為無
    理由而駁回之處分者，得於接受處分書後10日內委任律師提
    出理由狀，向該管第一審法院聲請交付審判。法院認為交付
    審判之聲請不合法或無理由者，應駁回之。刑事訴訟法第25
    8 條之1 、第258 條之3 第2 項前段，分別定有明文。
二、本件聲請人即告訴人以被告甲○○、張鍊成涉犯詐欺罪嫌，
    向臺灣臺北地方法院檢察署檢察官提出告訴，經該署檢察官
    以92年度調偵字第123 、124 號為不起訴處分，聲請人不服
    ，聲請再議亦經臺灣高等法院檢察署以93年度上聲議字第18
    54號以再議無理由而駁回再議。
三、聲請人原告訴意旨略以：被告甲○○、乙○○分別為址設桃
    園縣桃園市○○街30號長德工業股份有限公司（下簡稱長德
    公司）負責人及總經理。緣長德公司與告訴人良維科技股份
    有限公司（下簡稱良維公司）向有業務往來，均由長德公司
    向良維公司購買銅線等原料加工，再由良維公司向長德公司
    買回加工電源線。詎彼等明知長德公司已無清償能力，竟仍
    基於意圖為自己不法所有之概括犯意聯絡，先於民國90年1
    月間，至告訴人設於臺北市中山區○○○路○ 段36號10樓之
    辦公處所，向告訴人總經理李淳正佯稱：需借貨款新臺幣（
    下同）1,500 萬元，作為融資之用，再以告訴人向長德公司
    所購貨物抵充云云，被告甲○○為取信告訴人，復簽發支票
    2 紙（發票人：長德公司，發票日：90年3 月31日、90年4
    月30日，金額：500 萬元及1,000 萬元）作為擔保，同時與
    告訴人約定將提供臺北市○○街之房地及臺中縣豐原市之土
    地以設定抵押，然被告二人卻隱瞞其上開土地已向中國國際
    商業銀行借款而設定第一順位抵押權之事實，致告訴人誤信
    被告等仍有償債能力而應允借款。復於90年3 月23日，被告
    二人再至告訴人處，佯稱：前開交付擔保用之支票2 紙，屆
    期將無法兌現，需再預借貨款用以兌現云云，告訴人亦不疑
    有詐，再於同日簽發總金額19,895,360元之本票4 紙（擔當
    付款人：彰化商業銀行吉林分行，到期日：90年4 月30日，
    金額：2,366,930 元、600 萬元、600 萬元及5,528,430 元
    ）交與被告，惟被告僅持上開本票3 紙向合嘉股份有限公司
    （下簡稱合嘉公司）借款，且借得之款並未用以兌現前開2
    紙支票，甚至將其中1 紙600 萬元本票交與被告甲○○之姐
    張淑美使用，致前開1,500 萬元支票均遭退票。而被告甲○
    ○並未依約提供臺北市○○街之房地供為告訴人擔保，其所
    提供臺中縣豐原市之土地，亦因前已為中國國際商業銀行設
    定第一順位抵押權，致告訴人無法獲得清償，至此告訴人始
    知受騙，因認被告甲○○、乙○○同涉刑法第339 條第1 項
    之詐欺取財罪嫌等語。
四、告訴人聲請交付審判意旨，略以：
  (一)被告甲○○涉詐欺部分:
　　1.告訴人同意借貸被告甲○○1,500 萬元，實係基於被告同
      意提供臺北市○○街及臺中縣豐市之房地供做擔保，故被
      告係以提供土地、房屋設定抵押作為行使詐術之方式。惟
      被告甲○○非僅未依約提供臺北市房地作擔保，且臺中市
      土地因被告甲○○拖延再三，至90年4 月始完成抵押權設
      定登記，惟更隱匿該臺中市土地早由中國國際商業銀行設
      定第一順位，而無剩餘價值之事實。是被告甲○○借款之
      初，故意陳述虛偽不實，漏述重要情節而使人陷於錯誤。
    2.被告甲○○前曾向告訴人預借貨款，然金額不過2 、3 百
      萬元，實難與本次借貸金額1,500萬元相比，況告訴人信
      任本次尚有價值相當之房地可供設定抵押。且證人即告訴
      人公司總經理李淳正、證人即告訴人公司財務經理譚瑞貞
      亦均證稱：本次1,500萬元之借款，另有要求擔保，方會
      應允等語明確，且證人譚瑞貞更證稱：取得擔保憑狀、支
      票後，才會給付借款等語。借款已非單純之「信任關係」
      。
    3.告訴人因長德公司要求方便辦理貼現額度，而回復各自付
      款方式，自89年5 月以後，雙方回復各自開立月結60天期
      作為付款方式，是90年1 月之貨款長德公司本應全數開立
      月結60天期票作為結付，然提前將其中8,806,576 元之期
      票用以向告訴人辦理貼現，實未採行「交付差額」。故第
      二筆1,989 萬餘元係原係貨款，告訴人本得以1,500 萬元
      借款與貨款相互抵扣交付差額即為已足，然告訴人完全出
      於誤信（該第二筆款項係為兌現前開1,500 萬元借款支票
      ），再為支付原毌須支付之款項，與提前清償貨款毫無關
      聯。被告甲○○明知此筆借款未用以支付票款，使告訴人
      蒙受損害甚鉅，是其以詐術—借支票供其週轉，言明日後
      必會自行籌措款項兌現所借之支票，聲請人誤信其言，陷
      於錯誤而交付支票。但甲○○等人卻未如期兌現，迫使告
      訴人必須兌現清償與預借貨款無關之支票，致生損害於告
      訴人，故被告甲○○涉詐欺罪嫌應屬無疑。
    4.被告並未將大陸松崗廠之資產以第一順位質押告訴人，係
      經由大陸法院拍賣方始取得工廠資產，而查封拍賣期間均
      由拍賣人即深圳市中際權威拍賣有限公司保管中，且未取
      得任何質押權利，此有拍賣公告、拍賣承交確認書、深圳
      市寶安區人民法院民事裁定書影本在卷。倘被告有交付借
      款之意，豈非不能於拍賣前設定質權予告訴人？
  (二)被告乙○○涉嫌詐欺部分：
    1.被告乙○○為避免公司票據債權遭公司債權人之查封凍結
      ，而於90年4 月間親至客戶和晟企業有限公司，要求和晟
      企業有限公司塗銷原簽發交付支票中之「禁止轉讓背書」
      ，以利流通使用，藉以規避債權人追索，故被告乙○○所
      為顯有預謀脫產，詐欺之不法意圖至明。
    2.被告甲○○於請求告訴人交付前開第二筆19,895,360元本
      票時，被告乙○○亦同在場，顯見與被告甲○○、乙○○
      二人間有犯意之聯絡、行為之分擔，共犯刑法第339 條第
      1 項詐欺取財罪至明。
五、本院查：被告甲○○、乙○○就長德公司與良維公司素有業
    務往來，並向告訴人借款、並實際取得1,500 萬元之事實固
    坦承不諱，惟均堅詞否認涉有何詐欺之犯行，被告甲○○辯
    稱：因長德公司財務困難才向良維公司借款1,500 萬元，但
    並未表示欲設定第一順位抵押權予良維公司，而另1,900 萬
    餘元則純為貨款等語，另被告乙○○則辯稱：僅負責長德公
    司在臺灣之生產業務，無須管理公司財務之事，並未參與向
    良維公司借款等語。
  (一)被告未經審判證明有罪確定前，推定其為無罪；犯罪事實應
    依證據認定之，無證據不得認定犯罪事實；刑事訴訟法第15
    4 條定有明文。且在告訴人指訴被告涉嫌犯罪之場合，縱令
    所訴情由依其所結合之旁證在情理上尚非絕非無可能，若在
    一般生活經驗上仍可另為其他有利被告之合理推斷，根據「
    罪證有疑、利於被告」之證據法則，即不得遽以片面之觀點
    ，認為告訴人之陳述或其所本旁證已適於為有罪判斷之依據
    。按刑法第339 條第1 項詐欺罪之成立，以意圖為自己或第
    三人不法所有，以詐術使人將本人或第三人之物交付為要件
    。所謂以詐術使人交付，必須被詐欺人因其詐術而陷於錯誤
    ，若其所用方法，不能認為詐術，亦不致使人陷於錯誤，即
    不構成該罪。至民事債務當事人間，若有未依債務本旨履行
    之情形，在社會經驗上，原因非一，其因不可歸責之事由無
    法給付，或因合法對他造主張抗辯而拒絕給付，甚至債之關
    係成立後，因可歸責之事由而遲延給付，皆有可能，非必即
    屬自始無意給付之財產犯罪，換言之，難以單純債務不履行
    之狀態，遽認債務人自始即具詐欺之故意及為詐術行為。
  (二)就被告甲○○之部分：
    1.第一筆1,500萬元之款項：
      (1)證人李淳正證稱：良維公司與長德公司自86年間起即有
        業務往來，之前被告甲○○曾有2 、3 次以預付貨款方
        式向良維公司調現，金額約2 、3 百萬元；此次被告商
        借1,500 萬元時說願意提供土地、房屋作擔保，當時我
        們有說要拿去設定抵押，才會要求被告交付權狀，我們
        是在交付1,250 萬元本票及匯款250 萬元後，才拿到權
        狀，因為我們信任被告，所以本票才會先給他等語明確
        ，足認告訴人於90年1 月間，願意再借貸被告甲○○1,
        500 萬元，實係基於告訴人與被告甲○○素有業務往來
        及金錢借貸關係，並非被告甲○○有何施用詐術之行為
        。
      (2)被告甲○○向告訴人借款1,500 萬元時，除簽發長德公
        司為發票人、總金額1,500 萬元之支票外，並已提供坐
        落臺中縣豐原市○○段113 、120 等地號土地作為債權
        擔保，告訴人並於90年4 月間完成抵押權設定登記，此
        均為告訴人所是認，倘被告甲○○自始即有不法所有之
        詐欺意圖，豈有於借款之時再簽發自己公司之支票，並
        提供不動產為物上擔保之理？是本件應係正常金錢借貸
        行為，尚與詐欺行為有間。
      (3)雖告訴人復指稱：被告隱瞞供擔保之土地已經設定第一
        順位抵押權之事實，且未依約提供臺北市○○路之房屋
        供作擔保云云。然由證人所述可知：告訴人係先行交付
        借款（1,250 萬元本票、匯款250 萬元）後，始向被告
        取得該用以擔保之土地所有權狀並為扺押權設定登記乙
        節，則此顯與社會一般金錢借貸方式係先為抵押權設定
        、或同時於設定時始交付借款之方式並不相同，益徵告
        訴人係信任被告甲○○而自願先行交付借款，尚不得以
        被告甲○○嗣後未依約提供龍江路之房屋供擔保，逕而
        反推被告甲○○借款之初即涉有詐欺之犯意。況抵押權
        登記依法屬公示事項，告訴人本可於事前逕予查明後再
        同意出借款項與否，告訴人未為一般正常借貸時就擔保
        土地為查詢則非被告甲○○事前所得知悉，非可逕認被
        告有消極隱匿之詐術行為。
    2.第二筆19,895,360元之款項：
      (1)被告甲○○供稱：此部分本票純係告訴人支付長德公司
        2 月份之貨款等語。倘如告訴人所言：交付本票係為供
        兌現告訴人、所持有長德公司支票之用等語（見90年度
        偵字第12847 號卷第68頁告訴理由(二)狀），則告訴人僅
        需單純不需提示前開自己持有之支票即可，告訴人所言
        此種交換兌現有何實益，僅使告訴人支付更多票款，自
        陷於不利之境？又交付本票係為供兌現前開被告交付之
        1,500 萬元支票，何以告訴人願意提供更甚前次票款金
        額400 萬餘元之票據？是告訴人以上所指，已非無疑，
        堪認告訴人簽發之上開支票4 紙，與前揭1,500 萬元之
        支票票款無涉。
      (2)長德公司於90年2 月份確有出貨予告訴人良維公司之事
        實，有長德公司90年2 月份之「長德電線製品廠電線出
        貨單」影本260 紙在卷可參，且告訴人亦自承：告訴人
        與長德公司自89年5 月後即無支付雙方差額之慣習，從
        而，告訴人本應依慣習開立貨款金額票據，故被告甲○
        ○前揭所辯尚非無據，難認其有何詐欺罪嫌。
      (3)況以告訴人與長德公司之長久往來，對於長德公司營運
        狀況當知之甚稔，倘告訴人知悉前開1,500 萬元之借款
        需另有擔保始同意出借，豈有更甚於前筆金額之借款、
        尚未取回第一筆借款之際，即無須任何抵押率而同意借
        款？告訴人所稱，實與常情不符。
    3.復被告甲○○自始即不否認積欠告訴人欠款之事，並積極
      與告訴人協調處理債務事宜，甚且於90年4 月6 日與告訴
      人簽立承諾書交付告訴人，願將其在大陸深圳之松崗長德
      電線製品廠所有資產以第一順位質押予告訴人公司，有承
      諾書影本乙紙在卷可稽，雖其後於90年4 月24日因其他工
      廠人員提出訴訟導致拍賣而未完成質權設定非被告可得預
      料，尚非可責於被告，此有告訴人提出之綜合告訴理由狀
      後附之證八訴訟狀在卷可稽（見92年度調偵字第123 號卷
      第22-28 頁）。事後無法支付借款之原因甚多，非僅事前
      存心詐欺一途，據此純以後突生之事由導致無法支付借款
      ，亦難認被告甲○○於90年2 月間借款之初有何為自己不
      法所有之詐欺意圖。
    4.縱上，被告甲○○所為尚難有積極證據顯示存有「詐術」
      、「不法意圖」、甚或「告訴人係因被告之行為而陷於錯
      誤」，此即與刑法詐欺罪之要件不合。
　(三)就被告乙○○之部分：
    1.被告甲○○向告訴人良維公司借款時在場，並無說話、保
      證及簽署任何票據或契約書等情，已據告訴代理人於偵查
      中陳明在卷，核與被告甲○○於偵查中供稱：錢是自己所
      借，乙○○並無任何承諾或參與等語相符，是被告乙○○
      無參與向告訴人良維公司借款之事實，應堪認定。純以借
      款時在場、並未為任何積極詐術之事實，實尚難認定有何
      事前之「犯意聯絡」。
    2.事後被告乙○○雖曾持票據以為塗銷「禁止轉讓背書」，
      惟此原因除「脫產」外，尚仍有其他正常原因，非可逕推
      係與被告甲○○為「事前犯意之聯絡」、或以為「脫產」
      。
    3.況被告甲○○並無詐欺行為，已同前述，自亦不得僅以被
      告乙○○陪同借款之事，即另認被告乙○○涉有詐欺犯行
      。
五、綜上所述，被告二人依一般民事成立借貸關係之際未施用詐
    術，純以被告二人事後無法預知之情況變更、週轉不靈而無
    法依約還款，非可逕推其借款之初即有不法意圖，故被告二
    人之行為尚與詐欺取財之構成要件不合，尚難苛以被告二人
    詐欺取財罪責。此外又查無其他積極證據，足認被告確有詐
    欺取財之情事，尚不能證明被告犯罪，原檢察官及臺灣高等
    法院檢察署檢察長分別予以不起訴處分及駁回再議之聲請，
    並無不當，本件交付審判之聲請為無理由，應予駁回。
據上論斷，應依刑事訴訟法第258 條之3 第2 項前段，裁定如主
文。
中　　華　　民　　國　　94　　年　　6 　　月　　28　　日
                  刑事第六庭審判長法　官  余學淵
                                  法  官  曾正龍
                                  法  官  郭惠玲
不得抗告。
上正本證明與原本無異。
                                  書記官  鄭雅文
中　　華　　民　　國　　94　　年　　6 　　月　　30　　日
